最高法院刑事判決　　　　　　　　　　　　　　　八十八年度台上字第六四一六號
　　上　訴　人　甲○○○即陳.
右上訴人因偽造文書等罪案件，不服臺灣高等法院高雄分院中華民國八十六年八月十
四日第二審判決（八十六年度上訴字第四四一號，起訴案號：臺灣高雄地方法院檢察
署八十三年度偵字第一五七六三號），提起上訴，本院判決如左：
    主  文
原判決撤銷，發回臺灣高等法院高雄分院。
    理  由
本件原判決認定上訴人甲○○○（即陳美蓮，起訴書誤載為陳美燕）於民國八十二年
間，意圖為自己不法之所有，並基於概括之犯意，先後招募如原判決附表一至四所示
之民間互助會四組（下依序簡稱為甲、乙、丙、丁會）。均自任會首，並以高雄縣鳳
山市○○○路一四二號為標會處所，其犯罪行為略述如下：(1)、上訴人以林姿秀之名
義參加甲會，並於八十二年二月十五日向該會會員收取會首款，致各會員均陷於錯誤
而交付會款計新台幣（下同）三十九萬元。復於八十二年三月十五日，偽造林姿秀三
千八百元標息之投標單，持以詐標得會款二十四萬一千八百元。繼於原判決附表一編
號三、四、十六、二四、三二、三四、三六、三九所示之時間，先後偽造林美金、鄭
玉嬌、謝坤茂、林東苓、陳坤嵐、張建雄、廖瑞寶、廖登份等人名義之投標單，持以
詐標得會款依序為二十萬九千元、二十萬六百元、二十萬四千六百元，二十萬四千八
百元、十九萬八千元、十七萬六千四百元、十五萬一千八百元、十二萬六千元，共計
詐得一百九十七萬七千元，足以生損害於鄭愛卿、宋秀滿及甲會其他活會會員之權益
。上訴人於每次得標後，均基於概括供行使用之意圖，先後偽造林美金、鄭玉嬌、謝
坤茂、林東苓、葉陳珍、陳坤嵐、張建雄、廖瑞寶、廖登份及莊葉碧雲等十人之署押
及印章，各簽發如原判決附表五所示之本票十一張，持以交付甲會會員宋秀滿，宋秀
滿不疑有詐而交付其應付之活會會款，足以生損害於林美金等十人之權益。(2)、甲○
○○明知乙會會員林秀琴之權利已移轉予鄭愛卿，仍於八十二年十二月二十五日偽造
林秀琴二千八百元標息之投標單，持以詐標得鄭愛卿應得之會款十九萬元，足以生損
害於鄭愛卿。(3)、上訴人於八十三年三月三日，以收取會首款之名，向丙會各會員詐
收會首款計十二萬元。嗣於八十三年八月三日將丙會中止，扣除其曾繳交四次會款計
二萬元，實際詐得十萬元。(4)、上訴人於八十三年四月五日，以收取會首款之名，向
丁會各會員詐收會款計四十八萬元。嗣於八十三年八月五日將丁會中止，扣除其已繳
三次會款計六萬元，實際詐得四十二萬元等情，因而撤銷第一審判決，改判仍依牽連
關係從一重論處上訴人連續意圖供行使之用而偽造有價證券罪刑，固非無見。
惟查，(一)、按有罪之判決書，應記載認定犯罪事實所憑之證據及其認定之理由，刑事
訴訟法第三百十條第一款定有明文。而認定事實所憑之證據，須確實存在，就該卷宗
內不難考見者，始克當之；倘判決書內並未具體記載認定犯罪事實所憑之證據，或所
記載之證據，與卷內筆錄或證物之內容不相適合，則其判決之根據，實際上並不存在
，自屬採證違法。原判決認定上訴人以收取會首款之名，分向前述甲、丙、丁會各會
員收取會款，致各該會員均陷於錯誤而交付會款，計分別詐得甲、丙、丁會首款依序
為三十九萬元、十萬元及四十萬元等情，因認上訴人此部分所為應成立詐欺犯行；惟
其判決內並未記載其認定上訴人此部分犯罪事實所憑之證據及其認定之理由。雖其於
理由第二段次行籠統載稱「右揭事實，業據告訴人鄭愛卿、宋秀滿於原審偵審中及本
院調查中指訴綦詳」云云，然並未具體說明其等指訴之何項內容與認定上訴人前開詐
欺犯行有關，其理由已有欠備。且卷查告訴人鄭愛卿、宋秀滿在偵查及第一、二審調
查審理中指訴之內容，僅係就上訴人偽造投標單、本票以詐標會款，及與渠等本身被
害有關情節而為敘述，並未具體指陳上訴人有施用何項詐術，向前揭各該會會員詐騙
會首款之事實，則原判決引以作為認定上訴人此部分犯罪之依據，依上說明，自非適
法。(二)、原判決事實欄第一段第（一）小段中記載：上訴人詐取甲會會首款計三十九
萬元，並偽造林姿秀名義之投標單，持以詐標得會款二十四萬一千八百元。繼又先後
偽造林美金等八人名義之投標單，持以詐標得會款依序為二十萬九千元、二十萬六百
元、二十萬四千六百元、二十萬四千八百元、十九萬八千元、十七萬六千四百元、十
五萬一千八百元、十二萬六千元，共計詐得一百九十七萬七千元等情。然查上述各項
金額合計應為二百十萬三千元，原判決載為一百九十七萬七千元，已有錯誤；且原判
決於該項詐取總金額下復以括號註明「因部分活會會員嗣後得標，被告須支付上開冒
名會員之會款及會首應繳款項，共先後支付一百十九萬三千九百元」等語。則上訴人
標得上開會款以後，既須支付一百十九萬三千九百元予其他得標會員，則其實際詐得
之金額究係仍為前揭一百九十七萬七千元，抑或應為扣除上開支付金額以後之餘額？
原判決未就此進一步認定記載，理由內亦未加以論敘明白，僅在括號內註明尚有上述
應支付之款項，致此部分詐取金額不明，亦有可議。(三)、原判決事實欄第一段第（二
）小段中記載：上訴人明知乙會會員林秀琴之權利已移轉於鄭愛卿，仍於八十二年十
二月二十五日偽造林秀琴「二千八百元」標息之投標單上，持以標得會款，計詐得活
會會員鄭愛卿應得之款項十九萬元云云（見原判決第四頁第一、二行）。然查原判決
附表二（即乙會）編號十三所載林秀琴（標會日期為八十二年十二月二十五日）得標
金額為「五千二百元」（見原判決第十三頁首行下段），與原判決前揭事實欄所載之
冒標標息「二千八百元」，前後已有不符。且原判決既認該（乙）會係於八十二年三
月二十五日起會，會員連同會首共二十一人次，每會一萬元；而上訴人係在八十二年
十二月二十五日（即第九次標會期）冒標林秀琴之會款。倘屬無訛，則上訴人冒標當
時活會會員（應扣除會首、被冒名之林秀琴及前八次標得會款之死會會員共十人次）
，似應僅餘十一人，如每人應交付活會款一萬元（採外標制），則合計應為十一萬元
。乃原判決竟認上訴人此部分詐得之款項為十九萬元，復未說明其所憑之證據及認定
之理由，亦有違誤。究竟上訴人此部分詐得之金額若干？事實仍未臻明確，自應詳予
調查釐清，乃原判決未予詳查，率行認定，自屬違法。又原判決既認上訴人偽造林秀
琴名義之標單，持以詐標會款，倘係屬實，自足以生損害於林秀琴之權益。乃原判決
事實欄竟僅謂其足以生損害於鄭愛卿之權益，而置林秀琴權益是否受損於不論（見原
判決第四頁第三行），亦有未合。(四)、原判決事實欄第一段第（三）小段記載：上訴
人於八十三年三月三日，向丙會各會員詐收會首款計十二萬元。嗣於八十三年八月三
日將丙會中止，扣除其曾繳交四次會款計二萬元，實際詐得會首款共十萬元等情，並
於括號內註明該會有「二十四活會，各五千元」（見原判決第四頁第五行至第九行）
。然查原判決附表三所列丙會會員連同會首總共僅有二十一人次（見原判決第十四、
十五頁），則其事實欄之記載與附表三所列會員人數前後亦有矛盾。倘原判決附表三
所載丙會會員人數為正確，則上訴人此部分所取得之款項似應為十萬元（未扣除上訴
人所繳會款），而非為原判決所載之十二萬元。究竟該會會員共有多少人次？上訴人
此部分詐得之款項究有若干？事實亦有不明，仍應詳予查明釐清，乃原判決未予詳查
，而為前述互相矛盾之記載，亦屬可議。(五)、原判決理由第三段中說明：「上訴人各
次冒標會款，均係以一行為分別向各會之二十三位、十六位、十六位、二十四位會員
詐欺會款」等語；惟緊接又謂上訴人係「觸犯三十六、十六、十六及二十四個詐欺罪
名」，應依想像競合犯規定，從一重處斷云云（見原判決第七頁第十三行至第十六行
）。則其既認上訴人係以一行為分別向二十三位會員詐欺會款，竟又認上訴人係觸犯
三十六個詐欺罪名，其理由亦有矛盾，併有可議。(六)、本件公訴意旨僅起訴上訴人冒
標詐取被害人鄭愛卿會款部分之犯嫌，未述及其他犯罪事實（見起訴書犯罪事實欄及
附表所載）。原判決理由內雖已說明上訴人偽造有價證券部分，與起訴部分有牽連犯
之裁判上一罪關係，應併予審理云云。然對於同屬未經起訴之詐取甲、丙、丁會會首
款，暨偽造前述林美金等八人投標單以詐取會款部分，則未說明該部分何以得併予審
判之理由，亦有理由不備之違法。上訴意旨雖未指摘及此，然以上均為本院得依職權
調查之事項，應認原判決有撤銷發回之原因。又原判決既認上訴人有連續詐取前述甲
、丙、丁會會首款之犯行，則前述丙會會首款是否亦有遭上訴人連續詐取之情形，自
有查明之必要。案經發回，於更審時應一併調查審酌。
據上論結，應依刑事訴訟法第三百九十七條、第四百零一條，判決如主文。
中      華      民      國    八十八    年     十一     月     十一     日
                              最高法院刑事第八庭
                                  審判長法官  吳  雄  銘
                                        法官  池  啟  明
                                        法官  石  木  欽
                                        法官  郭  毓  洲
                                        法官  吳  三  龍
      右正本證明與原本無異
                                              書  記  官
中      華      民      國    八十八    年     十一     月     十六     日
